臺灣基隆地方法院民事判決
109年度訴字第608號
原      告  賴明峰  


訴訟代理人  游弘誠律師
            黃昱維律師
            黃仕翰律師
被      告  橘郡社區公寓大廈管理委員會

特別代理人  葉雪貞  
訴訟代理人  林則奘律師
複  代理人  侯傑中律師
            游文愷律師
上列當事人間確認管理委員會決議無效等事件，本院於民國110
年5月6日言詞辯論終結，判決如下：
    主  文
原告之訴駁回。
訴訟費用由原告負擔。
     事實及理由
一、原告起訴主張：
　㈠原告為橘郡社區之區分所有權人，橘郡社區係基隆市之龐大
    社區，被告係橘郡社區之管理委員會，所管理之資金即已高
    達新臺幣（下同）5,000多萬元，被告之一切行為本應遵循
    法律及規約之規定，並妥善管理社區之資金。惟查，被告前
    稱社區之休閒館第1、3、4樓公共男女廁所，因孳生白蟻造
    成其木質部分受到部分侵蝕而有破壞，而認乃係因廁所管道
    間水管或汙水管漏水或蹲式馬桶或外牆漏水所致，先後於10
    9年6月19日、109年7月17日，未經區分所有權人會議決議、
    公開招標等程序，強行以管理委員會決議通過休閒館廁所抓
    漏修繕一案，恐有事前與廠商勾串，藉由指定特定廠商的方
    式，來加以虛報施工費用，以此就真實費用和虛報費用之價
    差予以獲利，進而染指社區的管理基金，侵害原告及整體社
    區住戶之權利。縱認社區休閒館廁所有整體翻修之必要，整
    修費用原始報價高達100萬8,000元，契約簽約價額96萬元，
    對全體住戶之公共資金造成不合理侵害，與憲法比例原則有
    違。又工程範圍為公共廁所全面拆除、修繕、翻新，不具備
    一般性、常態性，顯非為一般管理維護或一般修繕行為，而
    係屬就共用部分及相關設施之全面拆除、重大修繕、改良，
    依法自應依區分所有權人會議之決議為之，而不得逕依管委
    會例會之決議為之，爰主張被告於109年6月19日、109年7月
    17日所為決議違反公寓大廈管理條例第11條第1項、第37條
    、民法第56條第2項、第71條、第72條、第148條第1項之規
    定，應屬無效，請求擇一為有利判決，並為先位聲明：㈠確
    認被告於109年6月19日所召開橘郡社區第22屆管理委員會10
    9年6月份第七次例會會議關於「休閒館除白蟻及整修事宜」
    之決議無效。㈡確認被告於109年7月17日所召開橘郡社區第2
    2屆管理委員會109年7月份第八次例會會議關於「休閒館廁
    所抓漏修繕事宜」之決議無效。
　㈡又被告為決議時並未邀請三家以上廠商行公開招標程序，且
    重大修繕之事項依法應以區分所有權人會議為之，程序上不
    得僅以管委會會議之決議而為，故被告所為上開二個決議自
    屬召集程序及決議方法違反公寓大廈管理條例第11條第1項
    、第31條規定及違反橘郡社區規約第3條第3項第2款規定，
    原告亦得依公寓大廈管理條例第1條第2項規定，適用或類推
    適用民法第56條第1項規定，或參照董事會召集程序或決議
    方法有瑕疵時之處理方式，請求撤銷系爭二個會議之決議，
    故備位聲明：㈠被告於109年6月19日所召開橘郡社區第22屆
    管理委員會109年6月份第七次例會會議關於「休閒館除白蟻
    及整修事宜」之決議應予撤銷。㈡被告於109年7月17日所召
    開橘郡社區第22屆管理委員會109年7月份第八次例會會議關
    於「休閒館廁所抓漏修繕事宜」之決議應予撤銷。
二、被告抗辯：
　㈠橘郡社區屬大型社區，住戶總共有1600多戶，社區休閒館共4
    層樓，整修1、3、4男女廁所及管道間，應非屬於重大修繕
    ，自無庸經區分所有權人會議。且決議整修廁所、管道間有
    何背於公共秩序善良風俗及權利濫用？
　㈡依橘郡社區現有之「橘郡社區經費收支管理辦法」之規定，
    金額100萬元以上，才需召開區分所有權人會議表決動支，
    金額20萬元至100萬元者，由管理委員2/3出席，2/3同意即
    可動支，因此就橘郡社區關於重大修繕之定義，需超過100
    萬元以上始屬之。本件休閒館廁所修繕工程費用為96萬元，
    被告於109年6月19日及同年7月17日所為之決議均符合上開
    出席人數及同意人數，所為決議均合法。　　　　
三、法院的判斷：
　㈠首查，原告起訴時原檢附原證5「橘郡社區經費採購作業規則
    」（內載有本社區財務管理規則）影本，作為主張被告所為
    上開二個決議，因工程金額及未邀請三家以上廠商行公開招
    標」等違反該規則，應為無效或得銷撤之依據，然因被告爭
    執該規則之形式真正，而原告復未能提出該規則之正本，亦
    無法清楚交代該影本規則取自何處，原告之訴訟代理人乃於
    110年5月6日言詞辯論期日當庭表示該規則不再作為本件主
    張之依據(見本院卷第365頁)。先予敘明。
　㈡原告對被告於110年1月19日當庭提出「橘郡社區經費收支管
    理辦法」影本形式上之真正予以爭執，按私文書經他造否認
    者，固應由舉證人證明其真正，但如係遠年舊物，另行舉證
    實有困難，法院非不得依經驗法則，並斟酌全辯論意旨，判
    斷其真偽(最高法院９９年度台上字第689號判決參照)。經查
    ，該收支管理辦法係被告社區總幹事所提供，且勾稽原告擔
    任橘郡社區第19屆主任委員期間亦曾於106年1月份第三次例
    會會議中決議「依照基隆市政府相關稽查單位複查開立缺失
    限改單後，責囑藝豐消防議價金額為新臺幣壹佰萬元內，並
    符合法規施行緊急修繕工程，務必不要再讓本社區遭受開罰
    」，於臨時動議中提及「社區消防缺失部分…，管委會儘針
    對權限一百萬元，再進行決議。」；於106年2月份第四次例
    會會議決議中再次提及「上次會議決議事項執行情形依照
    基隆市政府相關稽查單位複查開立缺失限改單後，責囑藝豐
    消防議價金額為新臺幣壹佰萬元內，並符合法規施行緊急修
    繕工程，務必不要再讓本社區遭受開罰…。執行:依決議辦理
    並請藝豐消防參與二月例會討論」，於討論議題討論消防
    設備修繕工程合約，決議：委員會元月議價後，總價為100
    萬元，二月再度議價後90萬元…；於106年8月份第十次例會
    會議中報告休閒館設備故障事宜，執行：業已執行三樓影
    音教室、B1健身房修繕完畢。另第21屆管理委員會於108年2
    月15日召開第四次例會會議，決議中亦提及107年消防區施
    設改善工程事宜，經在座委員決議83萬元施作，原報價為99
    萬5,285元等情（見本院卷第304、307-308、314及319頁）
    ，可認橘郡社區就100萬元以下經費之支出運用，得由管理
    委員會會議決定行之，核與被告提出之橘郡社區經費收支管
    理辦法中關於經費用支出核准權限金額運用之規定相牟，是
    被告提出影本之「橘郡社區經費收支管理辦法」應可作為本
    件判決認定之依憑。
　㈢有關原告先位請求確認被告109年6月份第七次例會關於「休
    閒館除白蟻及整修事宜」先請廠商對管道間施工查修管路漏
    水及整修1、3、4樓男女廁，並將蹲式馬桶改成坐式馬桶之
    決議及109年7月份第八次例會作成施作1、3、4樓廁所管道
    間管路、馬桶拆除及廁所整修之決議均無效部分：
　⑴按法律行為，違反強制或禁止之規定者，無效，民法第71條
    前段定有明文。管理委員會之決議，其性質屬於法律行為中
    之「合同行為」，自有民法前揭規定之適用。另按區分所有
    權人會議，係指區分所有權人為共同事務及涉及權利義務之
    有關事項，召集全體區分所有權人所舉行之會議。而管理委
    員會，係指為執行區分所有權人會議決議事項及公寓大廈管
    理維護工作，由區分所有權人選任住戶若干人為管理委員所
    設立之組織。公寓大廈管理條例第3條第7款、第9款分別定
    有明文，參酌同條例第25條就區分所有權人會議之召開方式
    及召集人產生方式已予明定，第37條亦規定「管理委員會會
    議決議之內容不得違反本條例、規約或區分所有權人會議決
    議」，足知區分所有權人會議與管理委員會會議有明顯區別
    ，無從混淆之。公寓大廈係由區分所有權人所組成之人的組
    織體，區分所有權人會議為最高意思機關，而管理委員會僅
    為公寓大廈區分所有權人團體所設執行機關，其位階應置於
    法律、規約與區分所有權人會議決議之下，是以，如屬區分
    所有權人會議方有權作成決議之事項，管理委員會會議卻為
    此決議事項，該決議即屬無效。
　⑵次按確認法律關係之訴，非原告有即受確認判決之法律上利
    益者，不得提起之，民事訴訟法第247 條第1 項定有明文。
    所謂即受確認判決之法律上利益，係指法律關係存否不明確
    ，原告在法律上之地位有不安之狀態存在。此種不安之狀態
    ，能以確認判決將之除去者而言（最高法院42年台上字字第
    1031號裁判意旨參照）。本件原告主張被告於109年6月19日
    召開第22屆第七次例會會議關於「休閒館除白蟻及整修事宜
    」先請廠商對管道間施工查修管路漏水及整修1、3、4樓男
    女廁所，並將蹲式馬桶改成坐式馬桶之決議，及於109年7月
    17日召開第22屆第八次例會會議作成施作1、3、4樓廁所管
    道間管路、馬桶拆除及廁所整修之決議均無效，惟為被告所
    否認，是兩造就決議無效與否已生爭執，該項法律關係存否
    不明，致原告在法律上地位有受侵害之危險。而此等不安狀
    態，可由確認判決予以除去。是原告提起確認之訴，應認有
    確認利益存在。
  ⑶又按共用部分，約定共用部分之修繕、管理、維護，由管理
    負責人或管理委員會為之；共用部分及其相關設施之拆除、
    重大修繕或改良，應依區分所有權人會議之決議為之；公寓
    大廈管理條例第10條第2 項前段、第11條第1 項分別定有明
    文。而橘郡社區公寓大廈住戶規約第3條第3項復約定：「下
    列各目事項，應經區分所有權人會議決議：㈠規約之訂定或
    變更。㈡公寓大廈之重大修繕或改良。㈢公寓大廈有本條例第
    13條第2款或第3款情形之一須重建者。㈣住戶之強制遷離或
    區分所有權之強制出讓。㈤約定專用或約定共用事項。㈥管理
    委員執行費用之支付項目及支付辦法。㈦其他依法令需由區
    分所有權人會議決議之事項。」；第12條約定：「共用部分
    之修繕，由管理委員會為之。其費用由公共基支付，公共基
    金不足時，由區分所有權人按其共有之應有部分比例分擔之
    …。」；第19條第1項約定:「共用部份及約定共用部份及公
    共事務之使用、管理事項，本規約未規定者，得授權管理委
    員會另使用、管理規則。該使用管理規則，不得牴觸區分所
    有權人會議之決議」；又依橘郡社區公寓大廈管理委員會章
    程第5條第2項、7款及第11款分別規定「本委員會之任務如
    左:…社區公寓大廈共用部分、約定共用部分，公共設施、
    財產之修繕、管理及維護。…收益、公共基金及其他經費之
    收支、保管及運用。…社區所需各項管理辦法之訂定與執行
    。…。」；第19條則規定:「社區經費動支數限，依公共事務
    採購發包管理辦法及管理委員會議訂之「經費運用動支權責
    （另訂）」規定辦理。」；而依橘郡社區經費管理收支管理
    辦法第22點規定：「橘郡社區經費支出核准權限金額運用：
    ⒈金額一百萬以上，由區分所有權人及開住戶大會時表決同
    意始可動支。⒉金額一百萬—二十，由全體委員2/3出席，2/3
    同意始可動支。⒊金額二十萬—五萬，由主委、副主委、監委
    ，七位委員全部同意後，於動支時通知各組召集人。⒋金額
    五萬元以下，授權主任委員同意即可動支。…。」。準此，
    有關橘郡社區共用部分之一般修繕、管理、維護，得由被告
    為之，如涉及金額達100萬元以上之時，始由區分所有權人
    會議決議。
  ⑷經查，被告於109年6月19日召開第22屆第七次委員會例會會
    議關於「休閒館除白蟻及整修事宜」作成先請廠商對管道間
    施工查修管路漏水及整修1、3、4樓男女廁所，並將蹲式馬
    桶改成坐式馬桶之決議內容及於109年7月17日召開第22屆第
    八次委員會例會會議作成施作1、3、4樓廁所管道間管路、
    馬桶拆除及廁所整修之決議內容，係就橘郡社區共用部分之
    休閒館應如何管理、維護所為決議，屬被告權限範圍無疑。
    而修繕事務所謂之一般或重大者，屬不確定之法律概念，自
    難概以修繕金額定其標準。考諸公寓大廈管理條例上開條文
    之立法目的，無非因一般修繕之情形，較常發生或緊急，若
    需由區分所有權人會議決議後，始能修繕，將使管理委員會
    之功能蕩然無存，且費時費事，有緩不濟急之虞。而重大修
    繕，因費用較鉅，恐管理委員會巧立名目挪用，故須經由區
    分所有權人會議之決議，以為公共基金之支出把關。橘郡社
    區區分所所有權人既授權管理委員會訂定橘郡社區經費管理
    收支管理辦法，而休閒館1、3、4樓除白蟻及管路、廁所整
    修事宜所需總工程費用僅96萬元，有109年8月2日簽訂之工
    程合約書乙份在卷可佐（見本院卷第41-47頁），非屬100萬
    元以上，難認款項鉅大，應認其性質上為一般修繕，非屬重
    大修繕。又將廁所內之蹲式馬桶改成坐式馬桶，蹲式馬桶拆
    除為必然之過程，非公寓大廈管理條例第11條所定毀棄所有
    權之『拆除』，故原告主張非經區分所有權人會議決議不得為
    之，即不足採。
　⑸至民法第72條所謂法律行為有背於公共秩序或善良風俗者無
    效，乃指法律行為本身違反國家社會一般利益及道德觀念而
    言。而民法第148條第1項所稱權利之行使，不得以損害他人
    為主要目的者，係指行使權利，專以損害他人為目的之情形
    而言，若為自己之利益而行使，縱於他人之利益不無損害，
    然既非以損害他人為主要目的，即無該條項規定之適用。被
    告為橘郡社區第22屆之管理委員會，本於管理委員會之權責
    ，依橘郡社區公寓大廈住戶規約、管理委員會組織章程及經
    費管理收支管理辦法關於橘郡社區經費支出核准權限金額運
    用之規定所為之系爭二個決議，並不違背公序良俗，亦非專
    以損害他人為目的，故原告主張被告所為之系爭二個決議，
    依民法第72條、第148條第1項規定，應為無效，亦屬無稽。
  ⑹從而，原告先位主張被告109年6月19日所召開橘郡社區第22
    屆管理委員會109年6月份第七次例會會議關於「休閒館除白
    蟻及整修事宜」之決議及109年7月17日所召開橘郡社區第22
    屆管理委員會109年7月份第八次例會會議關於「休閒館廁所
    抓漏修繕事宜」之決議均無效，尚難憑採。
  ㈣原告備位主張被告作成之系爭二個決議應予撤銷，有無理   
   由?
　⑴按管理委員會會議決議之內容不得違反本條例、規約或區分
    所有權人會議決議，公寓大廈管理條例第33條第3款、第37
    條分別定有明文。又按總會之召集程序或決議方法，違反法
    令或章程時，社員得於決議後3個月內請求法院撤銷其決議
    。但出席社員，對召集程序或決議方法，未當場表示異議者
    ，不在此限；總會決議之內容違反法令或章程者，無效，民
    法第56條亦有明文規定。然查公寓大廈管理條例第37條規定
    「管理委員會會議決議之內容不得違反本條例、規約或區分
    所有權人會議決議。」係以「管理委員會決議之內容」違反
    公寓大廈管理條例、住戶規約、區分所有權人會議決議為要
    件，本件原告係主張被告有權作成管委會決議來翻修廁所，
    然被告未邀請三家以上廠商行公開招標程序云云，自與召集
    程序或決議方法是否違反法令或章程無涉。
　⑵原告雖又援引臺灣台中地方法院判決，主張應參照董事會召
    集程序或決議方法有瑕疵時之處理方式，予以撤銷云云。然
    就管理委員會之召集程序及決議方法違反法令或規約時，其
    效力如何，法無明文規定，參照管理委員係由全體區分所有
    權人推選，此與公司設置董事會，依照法令章程及股東會之
    決議執行職務之情形（公司法第192條第1項、第193條第1項
    、第208條第1項、第3項），並無不同，為保障該公寓大廈
    區分所有權人及住戶之權益，維持該公寓大廈管理維護事務
    之正常運作，自得類推適用董事會召集程序及決議方法違反
    法令或章程之效力，應屬無效。惟按無效之行為在法律行為
    當時即已確定不生效力，與得撤銷之行為須經撤銷權人之撤
    銷始失其效力者，顯有不同。因之，原告既然主張系爭二個
    決議為無效，而無效法律行為為當然、自始、確定無效，該
    無效法律行為無待法院撤銷，且法院亦無得以之為撤銷之對
    象，原告一方面主張系爭二個決議無效，竟又備位訴請本院
    撤銷無效之決議，其主張於法無據且互相矛盾，要無可採。
四、綜上所述，原告之訴，無論先位、備位均無理由，均應駁回
    。
五、本件事證已臻明確，兩造其餘攻擊防禦方法或所提出未經援
    用之證據資料，經本院審酌後，認均不足以影響本判決之結
    果，爰不逐一論列，附此敘明。
六、結論：原告之訴為無理由，依民事訴訟法78條，判決如主文
    。
中　　華　　民　　國　　110 　年　　5 　　月　　27　　日
                  民事庭法　官　林淑鳳　　　　　
以上正本係照原本作成。
如對本判決上訴，須於判決送達後20日內向本院提出上訴狀。如
委任律師提起上訴者，應一併繳納上訴審裁判費。
中　　華　　民　　國　　110 　年　　5 　　月　　27　　日
                        書記官　陳櫻姿